ACORDAO-COMPLETO-2501046

ACÓRDÃO 12485/2021 ATA 32/2021 - SEGUNDA CÂMARA

VISTOS, relatados e discutidos estes embargos de declaração opostos por Júlio Cezar Alvarez, Stryker do Brasil Ltda. e Francisco Matheus Guimarães, contra o Acórdão 8496/2021-TCU-Segunda Câmara, por meio do qual o Tribunal, no que interessa aos recorrentes, julgou irregulares suas contas, em razão de pagamentos por equipamentos não entregues no âmbito do Contrato 019/2008, conduzido pelo Instituto Nacional de Traumatologia e Ortopedia Jamil Haddad (Into) , cominou débito e imputou multa a Júlio Cezar Alvarez e Stryker do Brasil Ltda.,
ACORDAM os Ministros do Tribunal de Contas da União, reunidos em Sessão da Segunda Câmara, diante das razões expostas pelo Relator, em:
9.1. com fundamento nos arts. 32, inciso II, e 34 da Lei 8.443/1992, conhecer e rejeitar os presentes embargos de declaração;
9.2. dar ciência deste acórdão aos embargantes.

Embargos de declaração opostos por Francisco Matheus Guimarães, Julio Cezar Alvarez e Stryker do Brasil Ltda. contra o Acórdão 8496-TCU-Segunda Câmara.

Segunda Câmara

Instituto Nacional de Traumatologia e Ortopedia Jamil Haddad.

3. Recorrentes: Júlio Cezar Alvarez (XXX.964.048-XX); Stryker do Brasil Ltda. (02.966.317/0001-02); Francisco Matheus Guimarães (XXX.242.227-XX).

13.1. Ministros presentes: Augusto Nardes (na Presidência), Aroldo Cedraz, Raimundo Carreiro e Bruno Dantas (Relator).
13.2. Ministros-Substitutos presentes: Marcos Bemquerer Costa e André Luís de Carvalho.

ACORDAO-COMPLETO-2514507

Acórdão 1429/2022 - Segunda Câmara

BRUNO DANTAS

Ministro Bruno Dantas.

Trata-se de embargos de declaração opostos por Júlio Cezar Alvarez (peça 130) , Stryker do Brasil Ltda. (peça 134) e Francisco Matheus Guimarães (peça 158) contra o Acórdão 8496/2021-TCU-Segunda Câmara, por meio do qual o Tribunal, no que interessa aos recorrentes, julgou irregulares suas contas, em razão de pagamentos por equipamentos não entregues no âmbito do Contrato 019/2008, conduzido pelo Instituto Nacional de Traumatologia e Ortopedia Jamil Haddad (Into) , cominou débito de R$ 5,85 milhões e imputou multa de R$ 1 milhão a Júlio Cezar Alvarez e Stryker do Brasil Ltda.
Júlio Cezar Alvarez tomou ciência do Acórdão 8496-TCU-Segunda Câmara em 27/7/2021 (peça 129) e opôs os embargos em 6/8/2021 (peça 130) ; Stryker do Brasil Ltda. tomou ciência em 27/7/2021 (peça 188, p. 1) , e opôs os embargos em 6/8/2021 (peça 134) ; Francisco Matheus Guimarães tomou ciência em 7/8/2021 (peça 188, p.3) , e opôs os embargos em 17/8/2021 (peça 158) ;
Nesta oportunidade, Júlio Cezar Alvarez alega que a deliberação recorrida estaria eivada de contradição no que diz respeito à aplicação da tese de prescrição do ressarcimento ao erário e da pretensão punitiva, e de omissão sobre: a) os pedidos subsidiários de realização de diligências para avaliar se os equipamentos por cujo débito responde haviam sido de fato entregues; e b) a ausência de demonstração do elemento subjetivo da culpa do embargante.
Stryker do Brasil Ltda. alega que a deliberação recorrida estaria eivada de contradição no que diz respeito à análise da prescrição da pretensão ressarcitória, à luz do entendimento consolidado pelo STF; omissão quanto à avaliação da dificuldade de defesa imposta à empresa em virtude do lapso temporal superior a 10 anos entre os fatos e a sua citação; e omissão na análise da prescrição da pretensão punitiva e, sobretudo, a respectiva consideração na ponderação do valor da multa aplicada.
Quanto à prescrição da pretensão ressarcitória, a Stryker do Brasil Ltda. informa que o acórdão recorrido teria mencionado lacunas no entendimento firmado no âmbito do RE 636.886/AL impeditivas à sua imediata aplicação, as quais, entretanto, não existiriam. O STF já teria anulado diversos acórdãos do TCU que negaram a aplicação do referido entendimento, o que comprovaria a inexistência de óbices para tanto.
Francisco Matheus Guimarães alega que a parte dispositiva da decisão recorrida estaria eivada de omissão quanto à consideração da prescrição da pretensão punitiva em relação aos fatos a ele imputados, a qual foi reconhecida no relatório e voto que acompanham o acórdão, mas não impediram o julgamento pela irregularidade de suas contas.
Diante das questões aduzidas, os recorrentes finalizam os respectivos expedientes com os seguintes pedidos:
0. Júlio Cezar Alvarez:
"46. Diante de todo o exposto, requer-se que os presentes em Embargos de Declaração sejam conhecidos e providos para que sejam sanadas as contradições e omissões acima apontadas nos itens III 'a' e 'b' e IV, 'b' dos presentes Embargos, o que deverá implicar arquivamento desta Tomada de Contas Especial, seja diante da ocorrência da prescrição das pretensões reparatória e punitiva, seja diante da inexistência de responsabilidade do Embargante. 
47. Alternativamente, requer-se seja sanada a omissão apontada no item IV, 'a', dos presentes Embargos e determinada a adoção das diligências necessárias que permitam avaliar se os 63 (sessenta e três) equipamentos efetivamente não foram entregues pela empresa Stryker. 
48. Subsidiariamente, requer-se, ao menos, a suspensão da presente Tomada de Contas Especial até que o Col. STF manifeste-se definitivamente nos autos do RE nº 636.866, de modo a garantir a aplicação ao caso do entendimento consolidado, sem que haja risco de prejuízo grave e irreparável ao Embargante."
0. Stryker do Brasil Ltda.:
"Por todo o exposto, a Embargante pede o conhecimento dos presentes embargos de declaração e, no mérito, o seu acolhimento para que sejam supridos e corrigidos os vícios de contradição e omissão apontados, com a exclusão do Embargante do rol de responsáveis e arquivamento do processo."
0. Francisco Matheus Guimarães:
"Ante o exposto, requer-se à Vossa Excelência que se digne conhecer dos presentes Embargos de Declaração, vez que presentes os seus pressupostos de admissibilidade, sanando-se a omissão aqui exposta, no sentido de se fazer contar na parte conclusiva do v. Acórdão nº 8496/2021, a ocorrência da prescrição sobre as supostas irregularidades imputadas em desfavor do ora Embargante."
	É o relatório.

8.1. José Eduardo Coelho Branco Junqueira Ferraz (106.810/OAB-RJ), representando Francisco Matheus Guimarães; 
8.2. Andrews Leoni da Silva França (34.149/OAB-DF) e outros, representando Stryker do Brasil Ltda.;
8.3. Leticia Queiroz de Andrade (147544/OAB-SP) e outros, representando Júlio Cezar Alvarez.

Subprocurador-Geral Lucas Rocha Furtado.

TOMADA DE CONTAS ESPECIAL. PREGÃO PRESENCIAL 171/2007. INSTITUTO NACIONAL DE TRAUMATOLOGIA E ORTOPEDIA. PAGAMENTO POR EQUIPAMENTOS DE SAÚDE SEM ENTREGA CORRESPONDENTE. CITAÇÃO. EXCLUSÃO DE PARTE DOS RESPONSÁVEIS DO POLO PASSIVO. REVELIA DE UM DOS RESPONSÁVEIS. COMPROVAÇÃO PARCIAL DAS ENTREGAS. IRREGULARIDADE DAS CONTAS. DÉBITO. PRESCRIÇÃO DA MULTA EM RELAÇÃO ÀS CONDUTAS ANTERIORES A 6/6/2008. EMBARGOS DE DECLARAÇÃO. AUSÊNCIA DE CONTRADIÇÃO, OBSCURIDADE OU OMISSÃO. CONHECIMENTO E REJEIÇÃO.

TOMADA DE CONTAS ESPECIAL (TCE)

Secretaria de Controle Externo de Tomada de Contas Especial (SecexTCE).

Trata-se de embargos de declaração opostos por Júlio Cezar Alvarez, Stryker do Brasil Ltda. e Francisco Matheus Guimarães contra o Acórdão 8496/2021-TCU-Segunda Câmara, por meio do qual o Tribunal, no que interessa aos recorrentes, julgou irregulares suas contas, em razão de pagamentos por equipamentos não entregues no âmbito do Contrato 019/2008, conduzido pelo Instituto Nacional de Traumatologia e Ortopedia Jamil Haddad (Into) , cominou débito de R$ 5,85 milhões e imputou multa de R$ 1 milhão a Júlio Cezar Alvarez e Stryker do Brasil Ltda.
Satisfeitos os requisitos atinentes à espécie, os presentes embargos devem ser conhecidos, com fundamento nos arts. 32, inciso II, e 34 da Lei 8.443/1992. 
Inicialmente, acerca da natureza dos embargos declaratórios, julgo relevante transcrever o seguinte excerto do Acórdão 1218/2015-TCU-Plenário:
"Antes de tratar especificamente dos argumentos trazidos pelos embargantes, lembro que essa espécie recursal, cujo objetivo é sanar eventuais omissões, obscuridades ou contradições, não deve ser manejada para rediscussão de mérito, o que representa, na prática, a possibilidade de repetição de um mesmo recurso, ferindo os princípios da singularidade, da isonomia e da celeridade processual. Os embargos declaratórios devem ter como fundamentação a obscuridade (falta de clareza na redação do julgado) , contradição (existência de proposições inconciliáveis entre si) e omissão (falta de pronunciamento judicial sobre matéria que deveria ter sido apreciada pelo juiz) ."
Em reforço, pertinente destacar a natureza das contradições e omissões embargáveis, consoante elucidativa explanação contida no Acórdão 3339/2013-TCU-Primeira Câmara:
"A omissão para o acolhimento dos declaratórios é a que diz respeito à questão que deveria ter sido apreciada pelo colegiado mas não o foi. Não constitui omissão ou contradição a adoção de entendimento diverso do preferido pela parte, segundo seus próprios critérios de justiça e de acordo com sua particular interpretação das leis e da jurisprudência. Não há falar em omissão quando o acórdão analisa todas as questões submetidas a exame e as decide com base em teses jurídicas, jurisprudência, interpretação de leis e análise dos fatos que são diversos dos que os jurisdicionados entendem como mais adequados.
 (...) a contradição deve estar contida nos termos do decisum atacado, este compreendido no âmbito desta Corte como o conjunto: Relatório, Voto e Acórdão. Não cabe alegação de contradição entre o acórdão embargado e 'doutrina', 'jurisprudência' ou mesmo 'comando legal'. A alegação é pertinente em recurso de reconsideração ou pedido de reexame, no qual o comando atacado é contrastado com a jurisprudência, a doutrina e o ordenamento jurídico. Entretanto, é descabida em embargos de declaração, cuja única finalidade é esclarecer ou integrar a decisão embargada, excepcionalmente modificando-a."
Dito isso, observo que:
No tocante aos argumentos de Júlio Cezar Alvarez e Stryker do Brasil Ltda., quanto às contradições na análise da prescrição da pretensão ressarcitória, não vislumbro as omissões ventiladas. O voto que acompanha o acórdão reconhece expressamente a posição externada pelo Supremo Tribunal Federal no Recurso Extraordinário 636.886/AL, e justifica a sua inaplicabilidade ao caso (peça 100, parágrafos 18-21) . 
Obviamente, nada impede que este Tribunal acompanhe as teses firmadas pelo STF no julgamento de casos repetitivos, matéria que pode ser discutida em sede de recurso de reconsideração ou de revisão, não em embargos de declaração nos casos em que não ficou configurada a omissão (Acórdão 1593/2017-TCU-Primeira Câmara, de minha relatoria) .
A mesma conclusão se aplica à alegada omissão quanto à prescrição da pretensão punitiva e a sua ponderação na fixação do valor da multa. A respeito, o voto do acórdão recorrido não deixa dúvidas quanto ao entendimento aplicado na avaliação do prazo prescricional, (peça 100, parágrafo 22) :
"22. Quanto à prescrição da pretensão punitiva, baseando-se no entendimento firmado no Acórdão 1441/2016-TCU-Plenário (prazo decenal) , verifica-se a sua ocorrência em relação aos atos praticados antes de 6/6/2008, já que o acórdão que autorizou a abertura do contraditório foi proferido em 6/6/2018. Nesse sentido, não podem ser sancionadas as irregularidades alusivas aos pagamentos efetuados em 26/3/2008, bem como as relacionadas ao procedimento licitatório, cuja homologação ocorreu em 27/12/2007."
Ademais, a multa aplicada a todos os responsáveis, fundada no art. 57 da Lei 8.443/1992, abrange apenas os fatos posteriores a 6/6/2008. Em outras palavras, todos os responsáveis sancionados respondem pelos mesmos fatos, nenhum dos quais com a punição prescrita. De modo que tal fator não conduz à diferenciação no nível de reprovabilidade das condutas a justificar a ponderação requerida.
Com efeito, a dosimetria da multa no Tribunal deve ser orientada, em cada caso, por diversos critérios: o nível de gravidade dos ilícitos apurados, a valoração das circunstâncias fáticas e jurídicas, a materialidade envolvida e o grau de culpabilidade dos responsáveis, sem que se descuide da isonomia de tratamento com casos análogos (Acórdão 1000/2018-TCU-Primeira Câmara, de minha relatoria) .
Ainda nesse campo, não configura omissão apta ao provimento de embargos de declaração a ausência de indicação do critério utilizado para estipular o montante da multa, visto que este Tribunal não realiza dosimetria objetiva da multa, comum à aplicação de normas do Direito Penal, e não há um rol de agravantes e atenuantes legalmente reconhecido (Acórdão 60/2021-TCU-Plenário, relator ministro Benjamin Zymler; Acórdão 865/2020-TCU-Plenário, relator Ministro-Substituto Augusto Sherman; Acórdão 174/2018-TCU-Plenário, relator Ministro Augusto Nardes; entre outros) .
Quanto à alegação de Júlio Cezar Alvarez de omissão na análise de pedido subsidiário de realização de diligências contido em memorial, em princípio é válido sinalizar que não existe a obrigatoriedade de refutar toda a argumentação trazida em memoriais, o que, em muitos casos, poderia implicar a reabertura da fase de instrução do processo, reenvio para a unidade técnica, com todos os reflexos nos custos processuais e atrasos na decisão. 
Ademais, o direito ao contraditório e à ampla defesa foi assegurado ao responsável durante toda a fase de instrução do processo, que se encerrou com o parecer da unidade técnica (art. 160, §2º, do Regimento Interno do TCU) . Nada obstante, as regras legais e regimentais aplicadas aos processos no âmbito do TCU não asseguram às partes o direito de pedir diligência, a qual é realizada, a critério do relator ou da unidade técnica, para o saneamento dos autos (art. 157, §1º, RI/TCU) . Deste modo, ainda que reconhecida a omissão, não se alteraria o entendimento a respeito.
De maneira semelhante, é improcedente a alegação de omissão na caracterização do elemento subjetivo da culpa de Júlio Cezar Alvarez. Na matriz de responsabilização da instrução inicial, que gerou a sua citação, consta expressamente, conduta, nexo de causalidade, e culpabilidade do embargante (peça 5, p. 24) . A propósito da culpabilidade, especificamente, a instrução apontou:
"É razoável afirmar que era possível ao sócio administrador ter consciência da ilicitude do ato, ante a sua atuação no mercado de venda de produtos hospitalares importados. É de se concluir que a conduta do sócio administrador mostra-se reprovável, razão pela qual ele deve ser citado pelo débito".
Na mesma medida, o relatório que acompanha o acórdão recorrido é específico quanto aos fatores que levaram à responsabilização deste embargante (peça 101) , o que permite concluir pela inexistência de omissão a respeito:
"42. Quanto à responsabilização do sócio dirigente da empresa Stryker, Sr. Júlio Cezar Alvarez (...) , corrobora-se o entendimento de que estão presentes os requisitos normativos que autorizam a desconsideração da personalidade jurídica da sociedade empresária para alcançar o patrimônio pessoal desse agente. 
43. Nas hipóteses em que resta evidenciada fraude ou confusão patrimonial por parte dos sócios de sociedade empresária contratada que causa o dano ao erário deverá haver sua responsabilização pessoal, mediante a aplicação do instituto da desconsideração da personalidade jurídica.
44. Ilustram esse entendimento os seguintes enunciados da jurisprudência sistematizada do TCU: 'Acórdão 6294/2013-TCU-Segunda Câmara - Relator Ministro José Jorge A teoria da desconsideração da pessoa jurídica somente pode ser adotada em situações excepcionais, nas quais tenha ficado sobejamente demonstrado que os administradores dessa entidade praticaram atos fraudulentos ou violaram a lei, o contrato social ou os estatutos, restrita às hipóteses de abuso da personalidade jurídica, caracterizado pelo desvio de finalidade ou pela confusão patrimonial. Acórdão 4481/2015-TCU-Primeira Câmara - Relator Ministro Bruno Dantas Havendo abuso da personalidade jurídica, caracterizado pelo desvio de finalidade ou pela confusão patrimonial, o TCU aplica a teoria da desconsideração da personalidade jurídica para responsabilizar os sócios da empresa contratada pelo dano causado ao erário, com fundamento no art. 50 do Código Civil.' 
45. A responsabilização pessoal do sócio administrador encontra suporte nas constatações de indícios múltiplos e convergentes de fraude e conluio entre sociedades empresárias participantes dos certames licitatórios e na inexecução contratual que configurou o dano ao erário."
Acerca da alegação da Stryker do Brasil Ltda. de omissão quanto à avaliação da dificuldade de defesa imposta à empresa em virtude do lapso temporal superior a 10 anos entre os fatos e a sua citação, observo que a questão foi analisada juntamente com a verificação da imprescritibilidade das ações de ressarcimento (parágrafos 6º e 8º deste voto) . De todo modo, entre a decisão que ordenou a citação da empresa (6/6/2018) e o débito mais antigo imputado à embargante (16/12/2008) , não havia transcorrido o prazo de dez anos, como alegado.
Por fim, quanto à alegação de Francisco Matheus Guimarães de que a parte dispositiva da decisão recorrida estaria eivada de omissão quanto à consideração da prescrição da pretensão punitiva em relação aos fatos a ele imputados, a qual foi reconhecida no relatório e voto que acompanham o acórdão, mas não impediram o julgamento pela irregularidade de suas contas, considero equivocado o entendimento externado pelo embargante.
A ulterior comprovação de entrega dos equipamentos por cujo débito o embargante foi citado não conduziu a regularidade nas suas contas, dado o conjunto de irregularidades verificado nos procedimentos de recebimento dos bens adquiridos. E isso foi devidamente demonstrado no relatório que acompanhou o acórdão recorrido (peça 101, p. 28) : 
"146. Quanto ao Sr. Francisco Matheus Guimarães, não obstante sua revelia, devem ser aproveitadas em seu benefício as alegações de defesa e documentos ofertados pelos corresponsáveis que descaracterizam a imputação de realização de pagamentos sem contraprestação dos bens adquiridos em seu período de gestão. Não houve elisão, todavia, das graves irregularidades no procedimento de recebimento do objeto e na ausência de controles patrimoniais."
Além disso, a prescrição da pretensão punitiva não afeta a capacidade do Tribunal de emitir decisão com caráter de certificação pela irregularidade das contas diante da comprovação de fatos graves que macularam a gestão do responsável, ainda que prescritos. 
Ao meu ver, o Tribunal tem o dever de julgar irregulares as contas de responsável ao constatar, a qualquer tempo, as hipóteses do art. 16, inciso III, da Lei Orgânica do TCU, sendo que a capacidade da decisão do TCU, que envolva a certificação pela irregularidade por fatos prescritos, de gerar repercussão de natureza sancionatória, deve ser avaliada no âmbito do juízo competente pela apenação (Acórdão 699/2021-TCU-Plenário) .
Na realidade, ficou claro que a maioria das ilações lançadas consistem em tentativa de rediscutir o mérito da matéria decidida por este Colegiado. Contudo, tal finalidade é incabível na espécie recursal eleita, a qual é via estreita destinada tão somente a integrar ou esclarecer a decisão impugnada. Se os embargantes querem demonstrar seu inconformismo com o resultado do julgamento e reinstalar a discussão jurídica já apreciada pelo Tribunal, deverão fazê-lo pelas vias recursais adequadas, pois extrapola os limites dos embargos de declaração o rejulgamento da causa.
De tal modo que, inexistindo as alegadas contradições e omissões, e não havendo sido identificados outros vícios a serem sanados na deliberação atacada, devem ser rejeitados os presentes embargos.
Ante o exposto, voto por que o Tribunal adote o Acórdão que ora submeto à deliberação deste Colegiado.
TCU, Sala das Sessões, em 14 de setembro de 2021.
Ministro BRUNO DANTAS 
Relator